臺灣高等法院臺中分院民事判決
                                      110年度上字第133號
上  訴  人  徐承毓  
訴訟代理人  蔡譯智律師
複  代理人  黃婉菁律師
被  上訴人  莊舒晴  
訴訟代理人  黃敬唐律師
            劉昌樺律師
上列當事人間請求不當得利等事件，上訴人對於中華民國109年1
2月29日臺灣臺中地方法院108年度訴字第2629號第一審判決提起
上訴，本院於民國110年5月18日言詞辯論終結，判決如下：
    主  文
原判決廢棄。
被上訴人在第一審之訴及假執行之聲請均駁回。
第一、二審訴訟費用均由被上訴人負擔。
    事實及理由
一、被上訴人主張：
  ㈠被上訴人之母親莊○○於民國101年4月18日發現罹患胰臟頭部
    惡性腫瘤併多發性肺部轉移等病症，病發後不到1年時間於1
    02年3月14日死亡。期間上訴人於101年11月23日與莊○○辦理
    結婚登記，因莊○○擔心上訴人日後無人照顧，希望上訴人能
    夠收養被上訴人為養女，被上訴人以為上訴人係真心與莊○○
    相愛，因而遵照莊○○之心願於102年6月8日辦理收養登記。
  ㈡莊○○死亡後，上訴人即與新女友即訴外人温○○於104年2月4日
    辦理結婚登記。因莊○○死亡當時，上訴人宣稱登記在上訴人
    名下，坐落○○○社區00房屋（即建物門牌號碼新竹市○區○○街
    00號0樓之0房屋及其土地持份，下稱系爭房地）係伊出資購
    買，非莊○○之遺產，被上訴人起初不疑有他，迄104年1月間
    ，被上訴人始發現向建商○○開發股份有限公司(下稱○○公司)
    訂購系爭房地之人為莊○○而非上訴人，且莊○○於簽約後曾交
    付如附表所示編號1至5等5期房屋價款，合計265萬元，並指
    定上訴人為系爭房地登記名義人。是上開買賣價金265萬元
    實為莊○○為上訴人代墊清償，上訴人因此受有免除繳付買賣
    價金義務之利益。
  ㈢退步言，因莊○○與上訴人間就系爭房地應存有借名登記之契
    約關係，於莊○○死亡後，其等間之借名登記契約因終止而消
    滅，是前開給付因借名契約之目的已不達而致上訴人獲有利
    益，並造成莊○○全體繼承人之損害，亦應成立不當得利。
  ㈣爰依繼承及不當得利之法律關係提起本訴。並聲明：
    ⒈上訴人應給付265萬元，及自起訴狀繕本送達翌日起至清償
      日止，按年息5%計算之利息，予被繼承人莊○○之全體繼承
      人公同共有。
    ⒉願供擔保，請准予宣告假執行。
  ㈤原審判命上訴人如數給付，上訴人聲明不服，提起上訴。被
    上訴人則答辯聲明：上訴駁回。
二、上訴人則以：
  ㈠上訴人為執業醫師，與莊○○於90年間即開始交往，係該家庭
    之主要經濟來源，因上訴人早期仍有婚姻關係（原配偶為牛
    玉珍），故上訴人收入及財產除作為家用外，多移轉予莊○○
    或莊玉女（即莊○○母親，當時亦係由上訴人及莊○○照顧），
    是上訴人與莊○○係同財共居之家屬關係，雙方存款已無法明
    確區分為何人所有，但大部分為上訴人所有，故購買系爭房
    地之款項是由上訴人之資金支付。
  ㈡被上訴人主張莊○○為上訴人代墊系爭房地買賣價金，屬給付
    型之不當得利，應由被上訴人就「無法律上之原因」負舉證
    之責；另被上訴人就系爭房地曾以借名登記為由，向上訴人
    提起塗銷所有權移轉登記等訴訟，經法院駁回確定，被上訴
    人仍執前詞主張有借名登記之給付目的存在，亦屬無據。
  ㈢系爭265萬元之款項雖由莊○○之帳戶支付，惟實際給付之人為
    上訴人，倘認系爭265萬元非上訴人所給付，則上訴人主張
    係莊○○贈與，因莊○○與上訴人關係十分親密，兩人間互有不
    動產之之移轉，系爭265萬元由莊○○贈與上訴人，用以繳納
    買賣價款，並無違一般經驗法則，此由莊○○從未向上訴人請
    求返還，亦可證明。
  ㈣上訴聲明：
    ⒈原判決廢棄。
    ⒉被上訴人在第一審之訴及假執行之聲請均駁回。
三、本件經依民事訴訟法第463條準用同法第270條之1第1項第3
    款規定，整理並協議簡化爭點如後：
  ㈠不爭執之事項：
    ⒈被上訴人為莊○○之女，上訴人於101年11月23日與莊○○結婚
      (原審卷一第27頁)。
    ⒉莊○○於99年12月20日與○○公司就系爭房地簽立買賣契約，
      房地總價1,228萬元（見原審卷一第45～83頁）。
    ⒊系爭房地之各期價款收繳情形如附表所示（見原審卷一第9
      3～111頁、第251頁、卷二第158頁）。
    ⒋莊○○於101年11月20日簽署回函條，指定上訴人為系爭房地
      之登記名義人(原審卷一第85頁)。系爭房地於102年6月5
      日以買賣為原因，登記為上訴人所有(原審卷一第35～41頁
      )。
    ⒌莊○○於102年3月14日死亡(原審卷一第33頁)，上訴人於102
      年6月8日收養被上訴為養女人，並辦理登記(原審卷一第2
      9頁)。
    ⒍兩造為莊○○之繼承人，應繼分各為2分之1，曾於102年10月
      13日就莊○○之遺產訂立遺產分割協議書(原審卷一第185頁
      )。
    ⒎上訴人於104年2月4日與訴外人温○○辦理結婚登記(原審卷
      一第29頁)，並於104年6月3日以夫妻贈與為原因，將系爭
      房地移轉登記予温○○所有(原審卷一第253頁)。
    ⒏被上訴人主張莊○○與上訴人間就系爭房地有借名登記關係
      ，請求上訴人及温○○返還系爭房地之訴訟，經法院以被上
      訴人無法舉證借名登記關係存在，判決被上訴人敗訴確定
      (臺灣高等法院106年度重上字第731號、最高法院107年度
      台上字第1424號)。
  ㈡本件爭點：
    ⒈系爭房地之第1期訂金迄至第5期結構體完成之買賣價金共2
      65萬元，是否為莊○○所支付？
    ⒉被上訴人依民法第179條請求上訴人將系爭房地上開265萬
      元之買賣價金返還予莊○○之全體繼承人，有無理由？
      ⑴被上訴人主張莊○○為上訴人代墊系爭房地之買賣價金265
        萬元，有無理由？上訴人抗辯莊○○帳戶內存款為其所有
        ，是否有據？
      ⑵上訴人抗辯，265萬元係莊○○贈與，是否有據？
      ⑶被上訴人主張系爭房地因莊○○與上訴人間借名之給付目
        的不達，有無理由？
四、得心證之理由：
  ㈠上訴人對於系爭房地之買賣價款，其中第1期至第5期，合計2
    65萬元，係由莊○○以現金或簽發支票支付之事實，業據提出
    房屋及土地付款辦法表、莊○○之存摺存款歷史明細資料、取
    款憑條等件為證（原審卷一第93～111頁），並為上訴人所不
    爭執（原審卷二第158頁）。此部分之事實已堪認定。
　㈡被上訴人固主張，莊○○支付第1期至第5期之買賣價金，係為
    上訴人向○○公司代墊清償等語。惟查，本件與○○公司簽訂買
    賣契約之買受人為莊○○，並非上訴人，上訴人並非系爭買賣
    契約之當事人。換言之，基於系爭買賣契約有支付價金予○○
    公司之人，亦為莊○○，並非上訴人。莊○○支付第1期至第5期
    之買賣價金予○○公司，係基於買賣契約而來，乃莊○○本人對
    ○○公司履行之買賣契約之義務，難認為係代上訴人向○○公司
    清償。被上訴人主張，上訴人因莊○○支付買賣價金予○○公司
    ，因此受有免除對○○公司給付買賣價金義務之利益，自無可
    採。
　㈢莊○○固於101年11月20日簽署回函條予○○公司，指定將系爭房
    地登記予上訴人，惟衡之常情，不動產買賣出資者與登記名
    義人不同，實屬常見，可能之原因亦不一而足，尤其上訴人
    與莊○○當時已係多年男女朋友，事後並辦理結婚登記，顯見
    兩人感情甚篤。且莊○○於101年4 月18日急診住院後，已確
    診罹患胰臟頭部惡性腫瘤，自有可能提前針對系爭房地買賣
    之相關事項預作處置。
　㈣另按繼承人有數人時，在分割遺產前，各繼承人對於遺產全
    部為公同共有；繼承人對於被繼承人之債務，以因繼承所得
    遺產為限，負連帶責任；繼承人相互間對於被繼承人之債務
    ，除法律另有規定或另有約定外，按其應繼分比例負擔之。
    民法第1151條、第1153條分別定有明文。本件莊○○既為系爭
    房地買賣契約之當事人，則於其死亡之後，與○○公司間就系
    爭買賣契約之權利義務，本當由莊○○當時之繼承人即兩造共
    同承受。換言之，兩造除應按莊○○與○○公司間之約定，將系
    爭房地登記予上訴人名下之外，亦應接續莊○○之義務，繳交
    後續各期房屋價款予○○公司，且兩人應負連帶責任。從而：
　　⒈上訴人事後取得系爭房地之所有權，既係基於繼承莊○○與○
      ○公司間買賣契約之權利義務而來，自無不當得利可言。
　　⒉觀諸附表所示，於莊○○簽署回函條之後，系爭房地之買賣
      價金，即全數由上訴人以現金或貸款繳納完畢，上訴人基
      於莊○○繼承人之地位，已完全履行其義務。反之，被上訴
      人雖亦為莊○○之繼承人，惟於本件買賣契約之履行中，並
      未支出任何買賣價金予○○公司。換言之，在莊○○死亡後，
      系爭買賣契約之權利義務，全由上訴人負責履行，被上訴
      人未為任何分攤。被上訴人指摘上訴人受有利益，致莊○○
      之全體繼承人受有損害，亦與事實不符。
　㈤被上訴人另主張，因莊○○與上訴人間就系爭房地存在借名登
    記之契約關係，於莊○○死亡後，其等間之借名登記契約因終
    止而消滅，是前開給付因借名契約之給付目的已不達而致上
    訴人獲有利益，並造成莊○○全體繼承人之損害，亦應成立不
    當得利等語。惟查：被上訴人主張莊○○與上訴人間就系爭房
    地有借名登記關係，請求上訴人及温○○返還系爭房地之訴訟
    ，經法院以被上訴人無法舉證借名登記關係存在，而判決被
    上訴人敗訴確定，已如前述。上訴人與莊○○就系爭房地既無
    任何借名關係存在，自無所謂借名關係消滅，上訴人因借名
    契約之給付目的不達而致獲有利益可言。
五、綜上所述，被上訴人依不當得利之法律關係，請求上訴人給
    付265萬元，及自起訴狀繕本送達之翌日起至清償日止，按
    年息5%計算之利息，予莊○○之全體繼承人公同共有，為無理
    由，不應准許。原審判命上訴人給付，並附條件為假執行及
    免為假執行之宣告，自有未洽。上訴意旨指摘原判決不當，
    求予廢棄改判，為有理由。自應由本院廢棄改判如主文第二
    項所示。
六、本件事證已臻明確，兩造其餘之攻擊或防禦方法及所用之證
    據，經本院斟酌後，認為均不足以影響本判決之結果，爰不
    逐一論列，併此敘明。
七、據上論結，本件上訴為有理由，爰判決如主文。
中　　華　　民　　國　 110　　年　　6 　　月　　1 　　日
          　　　　民事第七庭    審判長法　官  王  銘
　　　　　　　　                      法　官  張國華
　　　　　　　　                      法　官  高英賓

正本係照原本作成。
如不服本判決，應於收受送達後二十日內向本院提出上訴書狀，
其未表明上訴理由者，應於提出上訴後二十日內向本院補提理由
書狀（均須按他造當事人之人數附繕本）。
上訴時應提出委任律師或具有律師資格之人之委任狀；委任有律
師資格者，另應附具律師資格證書及釋明委任人與受任人有民事
訴訟法第四百六十六條之一第一項但書或第二項所定關係之釋明
文書影本。如委任律師提起上訴，應一併繳納上訴裁判費。

　　　　　　　　                      書記官  吳伊婷

中　　華　　民　　國　　110 　年　　6 　　月　　1 　　日
                       
附表：
期別    項  目   日  期   金  額 (新台幣元)    付 款 方 式        說       明 1 訂金  99.12.21   100,000       現金 莊○○支付 2 簽約金  99.12.24 1,000,000 台銀支票FA0000000 莊○○於99年12月21日自臺灣銀新竹分行帳號000000000000提領100萬轉為支票。 3 開工款 100.04.22   610,000 台銀支票FA0000000 莊○○於100年4月19日自臺灣銀新竹分行帳號000000000000提領61萬轉為支票。 4 一樓底板完成 101.01.03   610,000 土銀支票PQ0000000 莊○○於100年12月29日自土地銀行新竹分行帳號000000000000提領61萬轉為支票。 5 結構體完成 101.07.06   330,000 台銀支票FA0000000 莊○○於101年7月2日自臺灣銀新竹分行帳號000000000000提領61萬轉為支票。 6 預收款 102.03.01   230,000 甲○○匯款存入 原審卷第113頁收款明細表 7 使照取得 102.04.18   320,000 台銀甲○○匯款 同上 8 銀行貸款 102.06.07 9,210,000 甲○○轉帳 同上 9 交屋款 102.06.14   100,000 合庫甲○○匯款 同上